臺灣臺中地方法院刑事判決
111年度訴字第1862號
公  訴  人  臺灣臺中地方檢察署檢察官
被      告  王銘淙



選任辯護人  洪嘉鴻律師
上列被告因偽造文書等案件，經檢察官提起公訴（111年度偵字
第21232號），本院判決如下：
    主  文
王銘淙犯行使偽造公文書罪，處有期徒刑壹年陸月。
偽造之「台灣台中地方法院民事裁定」內「檢察長毛有增」之印
文壹枚沒收之。未扣案之犯罪所得新臺幣伍萬元沒收，於全部或
一部不能沒收或不宜執行沒收時，追徵其價額。
    犯罪事實
一、王銘淙曾向址位於臺中市○區○○路0段00號六六順牛肉麵店老
    闆娘陳鳳珠借款新臺幣(下同)300萬元。王銘淙為安撫陳鳳
    珠向其催討債務，竟基於偽造公文書之犯意，於民國110年1
    0月3日前某日，以他人向其借款353萬元，已獲得法院給付
    判決，要將該筆款項讓與給陳鳳珠為由，向陳鳳珠借身分證
    並以手機拍攝，取得陳鳳珠之身分證字號，復在林芳如居處
    ，冒用臺灣臺中地方法院之名義，以電腦繕打內容為「原告
    王銘淙，被告邱一峰，上列原告於110年5月27日來院申請轉
    讓授予，授予金額為新台幣三百五十三萬元整。授予人為陳
    鳳珠女士，身分證字號Z000000000。經原告切結審核無異議
    。經本院裁定於110年7月8日下午15時，由原告併同鳳珠女
    士雙方並雙證件及印章。至丙股辦理。原告擇期由陳鳳珠女
    士代理，特此裁定。」之不實民事裁定，再自網路擷取臺灣
    臺中地方檢察署檢察長毛有增之公印文圖檔，並置放文字電
    子檔下方後列印成紙本，以此方式偽造公文書原本1紙，伺
    機供行使之用，惟尚未提示給陳鳳珠。另因王銘淙與林芳如
    原為男女朋友，王銘淙於108年起至110年交往期間經常向林
    芳如借款，迭至110年10月間仍尚未償還完畢。其為再次向
    林芳如借款，竟意圖為自己不法所有，而基於行使偽造公文
    書及詐欺取財之犯意，於110年10月3日至11月9日間某時許
    ，至林芳如位於臺中市○區○○路0段00號之店內，向林芳如佯
    稱其已對邱一峰取得勝訴判決，對方已將錢放在提存所，現
    在錢已經下來，該筆款項撥到陳鳳珠書記官之帳號，其就可
    以向陳鳳珠取回353萬等情，向林芳如借款5萬元，並為獲取
    林芳如之信任，而向林芳如提示該偽造之民事裁定而行使之
    ，使林芳如陷於錯誤，誤信王銘淙有能力清償，遂當場交付
    5萬元給王銘淙，足生損害於林芳如、臺灣臺中地方法院、
    臺灣臺中地方檢察署前檢察長毛有增。嗣林芳如事後向王銘
    淙催討借款均未果，經林芳如詢問陳鳳珠後得知上開民事裁
    定乃偽造之公文書，始悉受騙。
二、案經林芳如訴由臺灣臺中地方檢察署檢察官偵查起訴。
    理  由
壹、證據能力部分：
一、按刑事訴訟法第159條之5規定被告以外之人於審判外之陳述
    ，雖不符前4條之規定，而經當事人於審判程序同意作為證
    據，法院審酌該言詞陳述或書面陳述作成時之情況，認為適
    當者，亦得為證據。當事人、代理人或辯護人於法院調查證
    據時，知有第159條第1項不得為證據之情形，而未於言詞辯
    論終結前聲明異議者，視為有前項之同意，其立法意旨在於
    傳聞證據未經當事人之反對詰問予以核實，原則上先予排除
    ，惟若當事人已放棄詰問或未聲明異議，基於證據資料愈豐
    富，愈有助於真實發現之理念，且強化言詞辯論原則，法院
    自可承認該傳聞證據例外擁有證據能力。查本判決下述引用
    被告以外之人於審判外之書面陳述皆屬傳聞證據，被告、辯
    護人於準備程序中同意做為證據(見訴字卷第49頁)，且檢察
    官、被告、辯護人迄至言詞辯論終結前皆未聲明異議(見訴
    字卷第115至116頁)，本院審酌上開證據資料製作時之情況
    尚無違法不當等瑕疵，且與本案具有關連性，認為以之作為
    證據應屬適當，揆諸前開規定，爰逕依刑事訴訟法第159條
    之5規定，認前揭證據資料均具有證據能力。
二、又傳聞法則乃對於被告以外之人於審判外之言詞或書面陳述
    而為之規範，本案判決以下所引用之非供述證據，無刑事訴
    訟法第159條第1項規定傳聞法則之適用，經本院於審理時依
    法踐行調查證據程序，檢察官、被告、辯護人均不爭執各該
    證據之證據能力，且與本案待證事實具有自然之關聯性，亦
    查無依法應排除其證據能力之情形，依法自得作為證據。
貳、實體部分：
一、訊據被告王銘淙固坦承有偽造公文書之犯行(見訴字卷第117
    至119頁)，惟否認有行使偽造公文書及詐欺取財等犯行，辯
    稱：我有跟檢察官說公文書內容不是我用電腦打的，那是告
    訴人林芳如打的，當初我打好玩的，我列印出來放在機車裡
    面，我自己打出來看看格式漂不漂亮，是不是跟公文很合，
    像不像一般收到的公文，打出來以後覺得是不好的，後來我
    放在置物箱就不翼而飛。一開始是我叫她打的，因為我的眼
    睛看不清楚，他說他有筆電可以打，當下我有跟他說內容，
    她自己也有做修改，告訴人有問我打這個要幹嘛，我說沒幹
    嘛，打好玩的，我跟陳鳳珠借錢，她生意很忙有委託我幫她
    領錢，是我跟她借錢沒錯，可是借錢時間是在108年的時候
    ，我那時候就已經先借，因為陳鳳珠對我的恩情很大，我不
    可能說不還她，就像她講的她每天都會找我過去面談怕我死
    掉，之後我想打這張安撫她，我從頭到尾沒有拿這張裁定跟
    告訴人借錢等語。
二、經查，被告於110年10月3日前有取得陳鳳珠之身分證字號，
    並偽造本件民事裁定乙情，業據被告於本院審理中坦承不諱
    (見訴字卷第117至119頁)，核與證人即告訴人林芳如於本院
    審理中證稱：被告大概是在110年拿這張民事裁定跟我借錢
    ，這張裁定不是我打的等語(見訴字卷第88至89頁)；證人陳
    鳳珠於本院審理中證稱：被告跟我借錢，他就說法院有這筆
    錢，這筆錢要給我，他說別人都不能領只有我能領而已，然
    後跟我拿身分證，用手機拍下來，說要過353萬元給我，後
    來就有這張裁定，被告失蹤，我跟林芳如就一起去報案，報
    案的時候林芳如說手機裡面有，我拜託她拿給我看，請她影
    印一張給我等語(見訴字卷第103至114頁)大致相符，並有偽
    造之民事裁定影本1紙(見偵字卷第23頁)在卷可稽，此部分
    事實先堪認定。
三、次查，被告因積欠告訴人及陳鳳珠債務，告訴人及陳鳳珠有
    一同至警局報案，陳鳳珠於告訴人出示本件民事裁定影本前
    並未見過本件民事裁定乙情，業據證人陳鳳珠於本院審理中
    證稱：王銘淙失蹤的時候我跟林芳如有一起去警察局，這張
    裁定是我拜託林芳如拿給我的，我叫她影印給我，不然我沒
    證據，我們去警察局，她說手機裡面有，被告沒有拿給我看
    過，報案時我才看到的等語(見訴字卷第103至114頁)；證人
    即告訴人林芳如於本院審理中證稱：我們那時候有準備去備
    案，剛好我這張要拿到派出所去作證據，我就拿給陳鳳珠看
    等語(見訴字卷第90頁)明確，上開情節應堪認定。證人陳鳳
    珠復於本院審理中證稱：被告有跟我借錢，他借300萬，他
    就是法院這筆錢要過給我，結果都沒有，就跟我拿身份證去
    就有這張，他有說有一筆錢勝訴要給我，他說別人都不能領
    只有我能領而已，他跟你借身份證說要過錢給我，我就被他
    騙得團團轉等語明確(見訴字卷第103至109頁)，核與被告於
    審理中此部分供述情節大致相符，參以本件民事裁定之內容
    ，被告偽造本件民事裁定目的，原本應係為安撫陳鳳珠。
四、被告雖辯稱其並無向告訴人行使該偽造公文書及詐欺取財等
    情，然查：
(一)被告當時積欠陳鳳珠300萬元均未清償，然其與告訴人仍為
    男女朋友，且被告於交往期間有多次較小額度之借款，故其
    於偽造本件民事裁定後，又有資金需求之情形下，仍選擇向
    告訴人借款，尚屬合理。
(二)惟被告先前已積欠告訴人許多債務未清償乙情，業據被告於
    偵查中供稱跟告訴人借款約30至40萬元等語明確(見偵字卷
    第220頁)，核與告訴人證述情節大致相符，告訴人並提出被
    告於110年10月3日書寫之對帳確認條及雙方LINE對話紀錄以
    資佐證(見偵字卷第25、151至191頁)，被告雖於偵查中否認
    跟告訴人借對帳確認條所載之款項，並稱是告訴人跟親友借
    錢，告訴人請被告幫做紀錄，由被告在上面簽名，因為當時
    被告與告訴人是男女朋友，被告才想說幫告訴人籌錢還這 
    些債務云云，然被告既坦承有跟告訴人借款，足見告訴人經
    濟狀況良好，並無向他人借款之需要，並有能力借款給被告
    ，且被告當時既無資力，自無幫告訴人承擔債務之可能，故
    被告所辯情節洵無可採，該對帳確認條應確實為被告自行書
    寫積欠告訴人債務之憑據。依該對帳確認條之紀載，書寫日
    期為110年10月3日，所載款項需於110年10月20日至22日清
    償完畢，但卻沒有記載告訴人所稱之本件借款5萬元，足見
    告訴人於審理中證稱被告本件借款時間係在110年10月3日之
    後並非虛妄。被告既已向告訴人借大量款項，且尚未清償完
    畢，一般人在此情形，若非被告另外提供擔保，均應無可能
    繼續借款給被告，故告訴人稱如果被告沒有提示該民事裁定
    ，就不會借錢給被告，因為其認為被告已經沒有錢，再借給
    被告應該會拿不回來等情，與常情相符，自有相當程度之可
    信性。
(三)是被告為向告訴人借得款項，始向告訴人提示本件民事裁定
    ，並依其先前已偽造完成之民事裁定內容，向告訴人佯稱其
    已對邱一峰取得勝訴判決，對方已將錢放在提存所，現在錢
    已經下來，該筆款項撥到陳鳳珠之帳號，其就可以向陳鳳珠
    取回353萬，陳鳳書為書記官等情，使告訴人相信款項撥到
    書記官陳鳳珠帳戶後，被告確有能力償還其所借之債務，因
    而陷於錯誤，交付5萬元給被告。故被告有向告訴人行使該
    偽造公文書而詐欺取財之犯行，應堪認定。　　　
(四)按證人之證詞，屬供述證據之一種，而供述證據具有其特殊
    性，與物證或文書證據具有客觀性及不變性並不相同。蓋人
    類對於事物之注意及觀察，有其能力上之限制，未必如攝影
    機或照相機般，對所發生或經歷的事實能機械式無誤地捕捉
    ，亦未必能洞悉事實發生過程之每一細節及全貌。且常人對
    於過往事物之記憶，隨時日之間隔而漸趨模糊或失真，自難
    期其如錄影重播般地將過往事物之原貌完全呈現。此外，因
    個人教育程度、生活經驗、語言習慣之不同，其表達意思之
    能力與方式，亦易產生差異。故供述證據每因個人觀察角度
    、記憶能力、表達能力、誠實意願、嚴謹程度及利害關係之
    不同，而有對相同事物異其供述之情形發生，而其歧異之原
    因，未必絕對係出於虛偽所致。是以證人間之陳述，遇有前
    後不一，或彼此互相齟齬之情形，事實審法院為發現真實起
    見，應就其全盤供述之意旨，佐以卷內證據為綜合判斷，並
    依據經驗法則及論理法則，詳予剖析其供述異、同之情形，
    並調查其他必要之證據，以去瑕存真，定其取捨，若足認其
    關於基本事實之陳述，果於真實性無礙時，即非不得予以採
    信，不得僅以證人間之陳述稍有不符或矛盾，即認其全部陳
    述均與事實不符，而悉予摒棄不採（最高法院92年度臺上字
    第4387號裁判可資參照）。經查，證人即告訴人林芳如雖於
    偵查中證稱被告係於110年7月提示本件偽造之民事裁定，復
    於審理中改稱被告係110年10月3日後始提示該民事裁定，有
    前後證述不一致之情形，然被告與告訴人於交往期間多次向
    告訴人借款，一般人均難逐筆記得借款之金額、時間等細節
    ，且偵訊時距離110年10月亦已有數月之久，自有記憶逐漸
    模糊之可能，告訴人於本院審理中，明確證稱因為5萬元係
    後來才借的，所以沒有寫入上開對帳確認條，此部分證述應
    屬可信，已如前述，故證人即告訴人林芳如於審理中經喚起
    對帳確認條與借款5萬元之先後順序之記憶後，即可確定被
    告提示民事裁定時間應在110年10月3日至110年11月9日間，
    其於審理中之證述，即有相當程度之可信度，尚不得僅因其
    前後就時間之記憶有異，即認其證詞全不可採。又證人陳鳳
    珠與證人即告訴人林芳如就證人陳鳳珠於2人報案前，是否
    有先託人至告訴人店裡請告訴人到六六順牛肉麵店討論提告
    之事宜等情，有彼此證述不一致之情形，然證人陳鳳珠亦於
    審理中證稱：有人去我家，說被告欠他錢，被告也有欠告訴
    人錢，我們兩個到底是誰約誰去報案我忘記了，告訴人來找
    我的過程我忘記了等語(見訴字卷第114頁)，可見其等陳述
    不一致，係因證人陳鳳珠就此部分情節已忘記，然其證述被
    告有向其借款300萬元，被告有向其要身分證號碼偽造本件
    民事裁定，其與告訴人有一起去報案，告訴人於警局有提示
    本件民事裁定影本給其看等情，均與被告供述、證人即告訴
    人林芳如證述、本件民事裁定內容互核相符，自不得僅以證
    人間之陳述稍有不符或矛盾，即認其等全部陳述均與事實不
    符，而悉予摒棄不採，附此敘明。
(五)被告於111年6月8日偵訊時先供稱：這不是我打的，這是告
    訴人打的，這個東西是在告訴人的電腦裡面，我列印出來之
    後，把它揉掉放在我的機車裡面，我沒有拿出來，我沒有提
    示給告訴人看過，這一張是告訴人拿給陳女士看的，告訴人
    說她是從我的機車拿出來的等語(見偵字卷第41頁)，復於本
    院準備程序中供稱：那是告訴人林芳如打的，當初我打好玩
    的，我列印出來放在機車裡面，我自己打出來看看格式漂不
    漂亮，是不是跟公文很合，像不像一般收到的公文，打出來
    以後覺得是不好的，後來我放在置物箱就不翼而飛，我那時
    候是想把它拿出來燒掉，但是發現不見了，一開始我以為我
    自己弄不見，我就沒有想這麼多，過了好幾個月之後收到傳
    票，才知道這個假公文又出現等語(見訴字卷第47至48頁)，
    於審理時改稱：公文是在林芳如的住家打的，我跟陳鳳珠借
    錢，因為陳鳳珠對我的恩情很大，我不可能說不還她，就像
    她講的她每天都會找我過去面談怕我死掉，之後我想打這張
    安撫她錢快下來你不要著急，是這樣的涵義，打這張是去安
    撫陳鳳珠騙她說錢快下來了等語(見訴字卷第119頁)，就本
    件民事裁定是否為其偽造，及偽造之目的為何，前後供述已
    明顯不一致。又觀諸本件民事裁定內容為「原告王銘淙，被
    告邱一峰，上列原告於110年5月27日來院申請轉讓授予，授
    予金額為新台幣三百五十三萬元整。授予人為陳鳳珠女士，
    身分證字號Z000000000。經原告切結審核無異議。經本院裁
    定於民國110年7月8日下午15時，由原告併同鳳珠女士雙方
    並雙證件及印章。至丙股辦理。原告擇期由陳鳳珠女士代理
    ，特此裁定。」足以表彰被告將債權轉讓予陳鳳珠，然告訴
    人林芳如原與陳鳳珠並不認識，報案前才見面，告訴人應無
    可能在不認識陳鳳珠之時，即依被告所述，為被告繕打偽本
    件民事裁定，況且偽造公文書係犯罪行為，此為一般人均知
    悉之事，告訴人若真與被告共同偽造本件民事裁定，自無可
    能甘冒招致己罪之風險，檢附本件偽造之民事裁定影本向臺
    灣臺中地方檢察署提出告訴，足徵被告所辯係臨訟卸責之詞
    ，不足採信。
(五)綜合上開證據及說明，足徵本案被告確實係自行偽造公文書
    即本件民事裁定，並有提示予告訴人而行使之行為，致告訴
    人陷於錯誤，交付5萬元給被告。本案事證明確，被告上開
    犯行洵堪認定，應依法論科。
(六)辯護人雖請求告訴人提出其所有之筆記型電腦，並聲請勘驗
    該筆記型電腦，惟按當事人、代理人、辯護人或輔佐人聲請
    調查之證據，法院認為不必要者，得以裁定駁回之。下列情
    形，應認為不必要：一、不能調查者。二、與待證事實無重
    要關係者。三、待證事實已臻明瞭無再調查之必要者。四、
    同一證據再行聲請者。刑事訴訟法第163條之2定有明文。經
    查，辯護人之請求，業經告訴人當庭表示其沒有筆電(見訴
    字卷第50頁)，且本件於偵查時亦未扣得告訴人之筆電，故
    辯護人之請求屬不能調查之事項，核無調查之必要，是此部
    分之證據調查聲請，應予駁回，併此敘明。　　　
三、論罪科刑：
(一)按刑法上所稱「公文書」，係指公務員職務上製作之文書，
    若由形式上觀察，文書之製作人為公務員，且文書之內容係
    就公務員職務上之事項所製作，即令該偽造之公文書上所載
    製作名義機關之名稱與各該機關之全銜不完全相同，惟社會
    上一般人既無法辨識而有誤信為真正之危險，仍難謂非偽造
    公文書。查被告所偽造之民事裁定係以本院及臺灣臺中地方
    檢察署前檢察長毛有增等名義製作，固與本院之正式全銜用
    字不完全相同，且誤植檢察長於民事裁定，然其偽造之公文
    書既足使社會上一般人無法辨識而誤信其為真正公文書之危
    險，依前開說明，亦應屬偽造之公文書。核被告王銘淙所為
    ，係犯刑法第216條、第211條之行使偽造公文書及第339條
    第1項詐欺取財罪。被告就偽造檢察長毛有增之公印文，係
    偽造公文書之階段行為，偽造之低度行為，應為行使之高度
    行為所吸收，均不另論罪。
(二)被告行使偽造公文書而為詐欺取財，犯罪目的單一，係一行
    為觸犯數罪名之想像競合犯，應依刑法第55條規定，從一重
    以行使偽造公文書罪處斷。　　
(三)爰以行為人之責任為基礎，審酌被告明知行使偽造公文書向
    告訴人詐欺係犯罪行為，竟不惜冒用本院及臺灣臺中地方檢
    察署前檢察長毛有增之名義，行使上開偽造公文書詐欺告訴
    人，其行為損及上開機關之公正性及公文書之正確性，及造
    成告訴人之損害，所為甚屬不當，應予以嚴厲非難；兼衡被
    告犯後始終否認行使偽造公文書詐欺告訴人之犯行，犯後態
    度不佳；暨審以被告自陳學歷為專科畢業、從事家禽販賣、
    與父母同住、經濟狀況小康之經濟及家庭生活狀況（見訴字
    卷第120頁）等一切情狀，量處如主文欄所示之刑，以資警
    惕。
叁、沒收部分：
一、按偽造之印章、印文或署押，不問屬於犯人與否，沒收之，
    刑法第219條定有明文。本件偽造之民事裁定上檢察長毛有
    增之印文，應依刑法第219條之規定，宣告沒收之。至偽造
    之民事裁定原本，雖係被告所偽造，而屬犯罪所生之物，然
    卷內並無證據足證被告仍持有該原本而無滅失之情形，爰不
    依刑法第38條第2項宣告沒收，併此敘明。
二、次按犯罪所得，屬於犯罪行為人者，沒收之。但有特別規定
    者，依其規定；前二項之沒收，於全部或一部不能沒收或不
    宜執行沒收時，追徵其價額，刑法第38條之1第1項、第3項
    分別定有明文。被告向告訴人詐得之5萬元，係屬其本案之
    犯罪所得，雖未據扣案，仍應依刑法第38條之1第1項前段、
    第3項之規定，宣告沒收，於全部或一部不能沒收或不宜執
    行沒收時，追徵其價額。　　
據上論斷，應依刑事訴訟法第299條第1項前段，刑法第211條、
第216條、第339條第1項、第55條、第38條之1第1項前段、第3項
、第219條，刑法施行法第1條之1第1項、第2項前段，判決如主
文。
本案經檢察官陳文一提起公訴，檢察官黃元亨到庭執行職務。
中    華    民    國    111    年    11    月    9    日
                  刑事第六庭  審判長法  官  田德煙
                                    法  官  王曼寧
                                    法  官  郭勁宏
以上正本證明與原本無異。
如不服本判決應於收受送達後20日內向本院提出上訴書狀，並應
敘述具體理由；其未敘述上訴理由者，應於上訴期間屆滿後20日
內向本院補提理由書（均須按他造當事人之人數附繕本）「切勿
逕送上級法院」。
告訴人或被害人對於判決如有不服，具備理由請求檢察官上訴者
，其上訴期間之計算係以檢察官收受判決正本之日期為準。
　　　　                            書記官  黃昱程 
中　　華　　民　　國　　111 　年　　11　　月　　9 　　日

附錄論罪科刑法條：
刑法第211條
偽造、變造公文書，足以生損害於公眾或他人者，處1年以上7年
以下有期徒刑。
刑法第216條
行使第210條至第215條之文書者，依偽造、變造文書或登載不實
事項或使登載不實事項之規定處斷。
刑法第339條第1項
意圖為自己或第三人不法之所有，以詐術使人將本人或第三人之
物交付者，處五年以下有期徒刑、拘役或科或併科五十萬元以下
罰金。